【裁判字號】    90,上訴,1060
【裁判日期】    900717
【裁判案由】    常業重利
【裁判全文】
臺灣高等法院臺中分院刑事判決                    九十年度上訴字第一六號
     上  訴  人  乙○○
     即  被  告
                 丁○○
右上訴人等因常業重利案件，不服臺灣台中地方法院九十年度訴字第五０九號中華民
國九十年四月二十四日第一審判決（起訴案號：臺灣台中地方法院檢察署八十八年度
偵字第二一一三三號），提起上訴，本院判決如左：
      主  文
上訴駁回。
      事  實
一、乙○○、丁○○二人，與一名綽號叫「張小姐」之不詳姓名成年女子等共三人，
    基於共同之犯意聯絡，由「張小姐」自民國（下同）八十八年七月間起，以０四
    ─0000000號電話為聯絡電話，在中國時報之分類廣告欄刊登廣告，招攬
    不特定且急需用錢者與其聯絡借貸，再約定時、地交付借款，每次以十天為一期
    ，每期每新台幣（下同）一萬元收取一千八百元至二千五百元與原本顯不相當之
    重利，且第一期之利息先從本金中預扣，並要求借貸者簽下與本金同面額之本票
    及交付與本金同面額之客票（支票）作為擔保，同時扣留借貸者之身分證影本等
    證件，以此牟取重利之方式經營地下錢莊，適甲○○因急需用錢，即於八十七年
    七月間某日起以上開電話與「張小姐」聯絡，其中有時係「張小姐」直接與甲○○接洽，有時則由乙○○、丁○○二人與甲○○接洽借貸，乙○○並擔任全部收
    取利息、票據之工作，每收取一次利息，即可獲得三千元代價；並有五次由乙○○夥同丁○○二人共同前往向甲○○收取利息，乙○○再支付丁○○一千元為酬
    勞，「張小姐」等三人均以此為常業。總計甲○○前後共支付乙○○、丁○○二
    人高達八十七萬五千元之利息。嗣乙○○、丁○○二人於八十八年十月七日下午
    三時十五分許，在臺中市○○路三十八號前向甲○○收取利息時，為警當場查獲
    。
二、案經台中市警察局第一分局報請臺灣台中地方法院檢察署檢察官偵查起訴。
      理  由
一、訊據上訴人即被告（以下簡稱為被告）乙○○坦承於前開時間有受「張小姐」之
    僱用去向被害人甲○○收取票據、利息之行為，及每收取一次即可獲得三千元之
    代價等事實不諱，惟矢口否認有常業重利之犯行，辯稱：上開廣告係由「張小姐
    」所刊登，利息亦係由「張小姐」與被害人甲○○接洽，伊僅係受「張小姐」之
    僱用，並非常業犯云云。上訴人即被告（以下簡稱為被告）丁○○亦坦承有五次
    與被告乙○○一起去向被害人甲○○收取利息之事實不諱，惟矢口否認有常業重
    利之犯行，辯稱：伊僅係載被告乙○○去收取利息而已，並不知道「張小姐」在
    經營地下錢莊，且被告乙○○前後僅給伊二、三次代價而已，均係貼補伊之車油
    錢云云。但查：
（一）右開犯罪事實業據被告乙○○於警訊時自白稱：「是一位張小姐借貸款項給被
      害人甲○○，我只是受僱於張小姐向借款人收取款項及利息，利息計算方式我
      不清楚，每次均係張小姐交代多少款項，我即收多少款項，我只知被害人甲○○於八十八年七月間借款三十八萬元，扣除利息實拿三十二萬元，其後又借款
      三十五萬元，扣除利息實拿二十六萬二千五百元，日後十天為一期繳交利息」
      「我共向甲○○收過五次借款利息，款項由三萬元至七萬元不等」「我是從八
      十八年七月初開始受僱於張小姐向借款人收取款項及利息，薪資以次計算，每
      次三千元」「丁○○是我乾弟，因我無交通工具，所以由丁○○陪同我前往，
      每次我會給他一千元做為酬勞，他知道是要向借款人收款及高額利息」「甲○○商談借款事宜是與張小姐接洽，借款時間為八十八年七月，日後利息則由我
      本人及丁○○共同前往收取」「我向甲○○收取利息款項地點係在台中市○○
      路亞太銀行或台中市○○路宜寧中學前，取款詳細日期已忘記」各等語（見偵
      查卷第九頁反面至第十三頁）；及於偵查時自白稱：「我在警訊中所述均實在
      ，我承認幫張太太在做重利之行業，係八十八年七月起受僱於她」、「我跟甲○○接洽後，就打電話給張太太回報，然後張太太就會叫一位胖胖之男子與我
      約定取票據的地點，同時胖胖之男子就交付給我（三千元）。我每次交一千元
      給丁○○，丁○○幫我開過五、六次車，換句話說，我共給他五、六千元」各
      等語（見偵查卷第四十三頁反面）。
（二）被告丁○○於警訊時亦自白稱：「我僅與乙○○向乙名女子（甲○○）收過借
      貸利息，約五次左右，時間、地點均不特定，我也不知其詳細地址。每次所收
      之額款都是由乙○○接手，我並不十分清楚，我自八十八年八月開始和乙○○
      外出收錢至今，乙○○曾付給我五千元」「每次均是乙名張太太之女子主動與
      乙○○聯絡，乙○○再找我一同出去的」、「張太太係報上刊登借貸廣告之張
      太太（八十八年九月三十日中國時報借貸廣告，電話：０四─0000000
      ）」、「每次如有收到錢，乙○○都會與張太太聯絡，張太太則會馬上叫乙名
      体胖之男子依約定之時、地前來收款」各等語（見偵查卷第十五頁）；及於偵
      查時自白稱：「是乙○○叫我載他去，約五次」等語（見偵查卷第三十三頁）
      。雖被告丁○○辯稱並不知情，亦不認識上開「張小姐」云云，但其就該「張
      小姐」於中國時報上刊登廣告，並僱用被告乙○○收取利息一事既知之甚詳，
      且其多次搭載被告乙○○前往收取借款利息，其就被告乙○○係前往收取借款
      之高額利息乙節，自不能諉為不知。況被告乙○○於警訊時亦供稱：「被告丁○○知道是要向借款人收款及高額利息」等語（見偵查卷第十頁反面），益證
      被告丁○○應知係前往向借款人收取高額利息甚明。其上開所辯，核無可採。
（三）證人甲○○於警訊時證稱：「因我需要急用錢，見媒体廣告借貸，借貸人重利
      使我無法償還高額利息，所以我向警方報案到所製作筆錄。」、「我是於八十
      八年七月間中國時報第六十版內電話０四─0000000號向張太太借貸三
      十八萬元，我衹拿到三十二萬元，並開立乙張新台幣三十八萬元之本票，及我
      本人要讓張太太兌換之支票三張，共三十八萬元，及客票新台幣三十八萬元左
      右，共五張，交付於乙○○（當場指認）。期間如果客票要到期，我可以客票
      換回客票，但迄今我報警，期間我有還錢，清償完畢。後來我又以該電話借貸
      三十五萬元，我衹拿取二十六萬二千五百元正，並開立本票乙張面額三十五萬
      元，及我要讓對方兌換之支票三張約三十五萬元，及客票約三十五萬元交付對
      方。每十日為一期，利息就要交付八萬七千五百元於對方，我共約交付利息八
      萬七千五百元於對方共十期左右，利息共交付八十七萬五千元於對方，現我還
      欠借款三十五萬元正，我現在還有六張我個人支票，為亞太銀行分別為十月
      七日、票號0000000、面額七萬八千五百元，及十月十五日、票號0000000、
      面額七萬八千七百元，及十月二十二日、票號 0000000、面額四萬八千六百
      元，及十月二十八日、票號 0000000、面額九萬一千七百元，及十一月五
      日、票號0000000、面額九萬八千二百元，及十一月十五日，票號0000000，
      面額十萬七千二百元正，共六張，及乙張已兌現九月三十日、票號 0000000、
      面額三萬六千七百元，以上共七張支票，及本票乙張，面額開新台幣三十八萬
      元，及客票二張共新台幣四十七萬元左右，還在對方處」、「（問：從八十八
      年七月間開始，借貸都是由何人與你接觸借貸？）都是由丁○○及乙○○（以
      上二員均當場指認），與我借貸接觸的。」等語（見偵查卷第十六頁至第十七
      頁），足見被告等二人均有與甲○○接洽借貸事宜，亦無疑義。
（四）按刑法上所謂常業犯，指反覆以同種類行為為目的之社會活動之職業性犯罪而
      言，至於犯罪所得之多寡，是否恃此犯罪為唯一之謀生職業，則非所問，縱令
      兼有其他職業，仍無礙於該常業犯罪之成立（最高法院八十五年臺上字第五一
      Ｏ號判例參照）。本件被告丁○○於案發當時縱尚有賣雞香排之工作，惟被告
      二人與「張小姐」以刊登報紙之方式招徠借款人與其聯絡，乘借款人需款週款
      ，陷於急迫之際，貸放金錢，藉此取得與原本顯不相當之重利，顯係反覆以借
      貸金錢收取重利為目的之社會活動之職業性犯罪無訛，且被告乙○○每收取一
      次利息可得三千元，被告丁○○每載送被告乙○○一次可得一千元，參以被告
      乙○○亦自承：「我於案發當時並無其他工作，張小姐給我的報酬是我賴以維
      生的來源」等語（見偵查卷第三十四頁、原審卷第三十四頁及本院卷第二十六
      頁），益證被告等二人均為常業犯，委無可疑。
（五）另被告與「張小姐」等共三人，每貸以一萬元，十天即收取一千八百元至二千
      五百元利息，且利息先扣，顯係取得與原本顯不相當之重利。此外復有中國時
      報之分類廣告影本一份在卷可稽（見偵查卷第二十二頁）。綜上所述，足證被
      告等二人上開所辯顯係飾卸之詞，不足採信，是罪證明確，其二人犯行均堪以
      認定。又證人甲○○於警訊時已陳述明確，核無再傳訊之必要，被告等二人於
      本院調查時請求再傳訊證人甲○○，核無必要，併此敘明。
二、核被告乙○○、丁○○等二人所為，均係犯刑法第三百四十五條之常業重利罪。
    其二人雖僅係直接或間接受僱於「張小姐」，負責收取利息、票據等工作，但參
    與收取利息、票據等工作為參與重利罪犯罪構成要件之行為，是與已成年之「張
    小姐」等共三人均為共同正犯。原審適用刑法第二十八條、第三百四十五條、第
    四十一條第一項前段，罰金罰鍰提高標準條例第一條前段、第二條，並分別審酌
    被告乙○○、丁○○等二人犯罪之動機、目的、以收取重利之手段牟利危害社會
    金融秩序非輕、被告丁○○僅負責搭載被告乙○○情節較輕，及被告等二人犯後
    態度等一切情狀，分別量處被告乙○○有期徒刑八月，被告丁○○有期徒刑六月
    ，並就被告丁○○部分諭知易科罰金之折算標準，認事用法核無違誤，量刑亦妥
    適。被告丁○○上訴意旨否認犯罪，及被告乙○○上訴意旨否認係常業犯，均無
    理由，應予駁回。
三、據上論結，應依刑事訴訟法第三百六十八條，判決如主文。
本案經檢察官丙○○到庭執行職務。
中      華      民      國      九十       年     七     月    十七     日
                                臺灣高等法院臺中分院刑事第八庭
                                      審判長法  官  羅  得  村
                                            法  官  趙  春  碧
                                            法  官  劉  榮  服
右正本證明與原本無異。
如不服本判決應於收受送達後十日內向本院提出上訴書狀，其未述上訴之理由者並
得於提起上訴後十日內向本院補提理由書（均須按他造當事人之人數附繕本）。
                                            書記官  陳  俞  豪
中      華      民      國      九十       年     七     月    十八     日
【附錄論罪科刑法條】
刑法第三百四十五條：以犯前條之罪為常業者，處五年以下有期徒刑，得併科三千元
以下罰金。
                                                                        Ｒ


司法院資訊處製作；財團法人民間司法改革基金會備份。
